【裁判字號】    99,訴,105
【裁判日期】    990728
【裁判案由】    傷害致死
【裁判全文】
臺灣臺北地方法院刑事判決               99年度訴字第105號
公  訴  人  臺灣臺北地方法院檢察署檢察官
被      告  甲○○
選任辯護人  黃鴻湖律師
上列被告因傷害致死案件，經檢察官提起公訴（九十八年度偵字
第一三一二四號），本院判決如下：
    主  文
甲○○傷害人之身體，因而致人於死，處有期徒刑柒年陸月。安
全帽壹只沒收之。
    事  實
一、甲○○於民國九十八年五月二十六日凌晨十二時二十分許，
    會同其父余金龍及表兄弟戊○○、丁○○、徐政雄（上述四
    人業經臺灣臺北地方法院檢察署【下稱臺北地檢署】檢察官
    以九十八年度偵字第一三一二四號為不起訴處分），至位於
    臺北縣新店市○○街三一五號之熱炒店飲酒餐食，與鄰桌酒
    客徐文政及乙○○同桌飲酒，席間甲○○與徐文政發生口角
    爭執，即於徐文政與乙○○離開熱炒店時，拾取熱炒店內之
    炒菜鐵鍋作勢欲毆打徐文政，經熱炒店老闆己○○阻止始作
    罷，徐文政因而心有不甘，返回乙○○住處取出柴刀一把，
    於同日凌晨零時二十七分許，偕同乙○○返回熱炒店欲與甲○○理論，適甲○○與余金龍、戊○○、丁○○、徐政雄等
    人結帳完畢欲分別騎乘機車及搭車離去，徐文政即手持柴刀
    高舉在空作勢欲揮砍甲○○，旋遭余金龍自徐文政後方取走
    該把柴刀，甲○○見狀怒火中燒而與徐文政互毆，在互毆過
    程中，甲○○持深色半罩式安全帽自徐文政後方猛力毆擊徐
    文政之頭部，甲○○主觀上雖無致徐文政於死之故意，惟在
    客觀上應能預見人體頭部為重要部位，持安全帽朝頭部猛力
    攻擊，可能導致顱內出血等重大傷害，而導致死亡之結果，
    竟仍基於傷害之犯意，持該安全帽擊中徐文政之頭部，致徐
    文政受有右側頂枕葉硬腦膜下出血及左臉挫傷、左側結膜挫
    傷、出血等傷害，並昏倒在地，經己○○報警處理由救護車
    將徐文政載往財團法人佛教慈濟醫院臺北分院（下稱慈濟臺
    北分院）救治後，徐文政即於同日凌晨一時四十分許出院返
    回臺北縣新店市○○街三○三巷九弄十號三樓乙○○住處，
    嗣於同日晚間七時五十五分許，徐文政因鈍器性外傷性頭部
    右側頂枕葉硬腦膜下出血，致神經性休克、中樞衰竭而死亡
    。
二、案經徐文政之母丙○○訴由臺北縣政府警察局新店分局報告
    臺北地檢署檢察官偵查起訴。
    理  由
壹、程序方面：
    按被告以外之人於審判外之言詞或書面陳述，除法律有規定
    者外，不得作為證據；又被告以外之人於審判外之陳述，雖
    不符合同法第一百五十九條之一至第一百五十九條之四之規
    定，但經當事人於審判程序同意作為證據，法院審酌該言詞
    陳述或書面陳述作成時之情況，認為適當者，亦得為證據；
    又當事人、代理人或辯護人於法院調查證據時，知有第一百
    五十九條第一項不得為證據之情形，而未於言詞辯論終結前
    聲明異議者，視為有前項之同意，刑事訴訟法第一百五十九
    條第一項及第一百五十九條之五分別定有明文。查本判決下
    列所引用之各項證據方法之證據能力，當事人及辯護人於本
    院準備程序及審判期日中均未予爭執，且迄至言詞辯論終結
    前亦未再聲明異議，本院審酌該等言詞陳述及書面陳述作成
    時之情況，並無不宜作為證據之情事，依刑事訴訟法第一百
    五十九條之五之規定，自得作為證據，合先敘明。
貳、實體方面
一、證據之認定：
  (一)訊據被告甲○○固對於上揭時間、地點與被害人徐文政發生
    口角爭執，其持安全帽攻擊被害人頭部，致被害人受有右側
    頂枕葉硬腦膜下出血及左臉挫傷、左側結膜挫傷、出血等傷
    害等事實坦認不諱，惟矢口否認傷害致死犯行，辯稱：當時
    係被害人持刀往我的方向揮砍，我一時生氣、害怕才拿安全
    帽自衛，順手往被害人頭上砸下去，且被害人有去醫院救治
    ，在救護車上都是正常，如果頭部受傷應該留院觀察而非出
    院，我的行為與被害人死亡無因果關係云云。
  (二)經查：
  1.被告於前開時、地，因與被害人發生口角爭執，在被害人偕
    同乙○○離開該熱炒店時，拾取熱炒店內之炒菜鐵鍋作勢欲
    毆打被害人未成，被害人返家後，又於九十八年五月二十六
    日凌晨零時二十七分許，持柴刀與乙○○一同返回熱炒店，
    為余金龍自被害人後方將該柴刀取走時，被告持深色半罩式
    安全帽自被害人後方猛力毆擊被害人之頭部等事實，業經被
    告供承在卷，核與證人即在場目睹本案發生經過之乙○○、
    己○○等人於本院供證情節（本院卷第八十頁至第八十六頁
    ）悉相符合，且有案發現場監視器光碟二片及本院九十九年
    三月十七日勘驗筆錄可證。是前述被告與被害人於案發當晚
    先發生爭執，被告進而持安全帽傷害被害人頭部之行為，首
    堪認定。
  2.被害人因被告上開傷害行為，而受有右側頂枕葉硬腦膜下出
    血及左臉挫傷、左側結膜挫傷、出血等傷害，嗣於九十八年
    五月二十六日晚間七時五十五分許，在臺北縣新店市○○街
    三○三巷九弄十號三樓乙○○住處，因鈍器性外傷性頭部右
    側頂枕葉硬腦膜下出血，致神經性休克、中樞衰竭而死亡等
    情，有臺北地檢署相驗屍體證明書、檢驗報告書、法務部法
    醫研究所鑑定報告書、相驗及解剖照片、慈濟臺北分院九十
    八年七月二十三日慈新醫文字第九八○八五二號函暨病歷紀
    錄、診斷證明書各一件附卷足稽（臺北地檢署九十八年度相
    字第三八三號卷第九十三頁至第九十八頁、第一百二十一頁
    至第一百二十八頁、九十八年度偵字第一三一二四號卷第三
    十八頁、第一百六十三頁至一百六十八頁）。
  3.按刑法上之加重結果犯，係以行為人對於加重結果之發生客
    觀上有預見之可能，能預見而不預見者為要件。刑法第二百
    七十七條第二項前段之傷害致人於死罪，係對於犯普通傷害
    罪致發生死亡結果所規定之加重結果犯，依同法第十七條規
    定，以行為人能預見其死亡結果之發生而不預見為要件。此
    所謂能預見，係指客觀情形而言，與行為人本身主觀上有無
    預見之情形不同。倘行為人主觀上已有預見，而結果之發生
    又不違背其本意時，則屬刑法第十三條第二項所規定間接故
    意之範疇，無論以加重結果犯之餘地。因此行為人對於加重
    結果之發生，「客觀上」能否預見，「主觀上」有無預見，
    以及該項結果之發生是否違背其本意，均與行為人應負何種
    刑責之判斷攸關（最高法院九十五年臺上字第三七九二號判
    決要旨參照）。傷害致人於死罪，以傷害行為與死亡結果之
    間有因果關係，為其成立要件。受傷後因疾病死亡，是否有
    因果關係，應視其疾病是否因傷害所引起而定，如係因傷致
    病，因病致死，則傷害行為與死亡之結果即有因果關係；倘
    被害人所受傷害，原不足引起死亡之結果，嗣因另有與傷害
    無關之其他疾病，或其他偶然獨立原因之介入，始發生死亡
    之結果時，即不能謂有因果關係，最高法院二十一年上字第
    二○○九號、二十四年上字第四七一號、二十九年非字第五
    二號判例參照。至於醫院之醫療行為介入時，是否中斷因果
    關係，亦應視其情形而定，倘被害人所受傷害，原不足引起
    死亡之結果，嗣因醫療錯誤為死亡之獨立原因時（例如使用
    不潔之藥械致發生細菌感染等），其因果關係中斷；倘被害
    人係因被告之傷害行為引發疾病，嗣因該疾病致死，縱醫師
    有消極之醫療延誤，而未及治癒，此乃醫師是否應另負過失
    責任問題，與被告之行為無影響，其傷害行為與死亡結果仍
    有因果關係（最高法院九十一年度臺上字第六一二七號判決
    要旨參照）。本件被告雖僅基於傷害之故意而持安全帽攻擊
    被害人頭部，但依案發當時之客觀情形而言，被告持質地堅
    硬之安全帽攻擊被害人頭部，其對於頭部乃人體重要部位，
    如遭受外力重擊，可能導致顱內出血等重大傷害，而有導致
    死亡結果，被告當時已年滿三十四歲，並有相當社會經歷，
    當有預見此結果發生可能性之能力。被告能預見而不預見，
    持安全帽自後方攻擊被害人頭部，並致被害人受有右側頂枕
    葉硬腦膜下出血及左臉挫傷、左側結膜挫傷、出血等傷害，
    嗣於同日晚間七時五十五分許，因鈍器性外傷性頭部右側頂
    枕葉硬腦膜下出血，致神經性休克、中樞衰竭而死亡乙情，
    已如上述。雖被害人遭被告以安全帽毆擊頭部後，經救護車
    載往慈濟臺北分院救治，救護車內救護人員判斷其生命徵象
    之意識狀況均為清楚，經急診外科醫生診治結果，認其無立
    即顱內傷害之神經學症狀表現，而被害人主訴為左眼部位疼
    痛，會診眼科醫師後，有眼球挫傷、結膜下出血等問題，醫
    師給予藥水並告知需回門診就醫後，即完成診療程序而讓被
    害人出院，有慈濟臺北分院病情說明書及臺北縣政府消防局
    救護紀錄表各一紙在卷可稽，難認有何獨立之醫療行為介入
    而導致被害人死亡之結果，且本案亦無證據顯示被害人自遭
    被告毆打後返回乙○○住處至死亡時止，在家期間有任何足
    以讓其致命之情事發生，就事後客觀予以審查，本件被害人
    之死亡，確係因被告之傷害行為所引起，足以發生此項死亡
    結果，被告傷害被害人之行為，與被害人之死亡結果間，自
    有相當因果關係。
  (三)被告所辯不足採信之理由：
  1.被告雖辯以：本件係被害人持刀向其揮砍，其為自衛乃持安
    全帽加以反擊，應屬正當防衛云云。按正當防衛必須對於現
    在不法之侵害始得為之，侵害業已過去，即無正當防衛可言
    。至彼此互毆，又必以一方初無傷人之行為，因排除對方不
    法之侵害而加以還擊，始得以正當防衛論。故侵害已過去後
    之報復行為，與無從分別何方為不法侵害之互毆行為，均不
    得主張防衛權，最高法院三十年上字第一○四○號判例參照
    。經查，被告對於其持安全帽毆擊被害人頭部之際，被害人
    手中未持刀械一節，自承不諱，核與證人乙○○於本院證稱
    ：徐文政拿刀上前向被告理論的時候，他們兩人就打起來，
    一開始徐文政與被告打架的時候，手上有拿著刀，但是後來
    被余金龍搶走，後來徐文政被被告用安全帽毆打，打下去很
    大一聲，當時徐文政手上的刀已經被搶下來等語（本院卷第
    八十二頁），及證人即熱炒店老闆己○○於本院結證稱：徐
    文政、乙○○回到我店外，我有看到徐文政手上有拿刀，乙○○手上沒有拿東西，徐文政有作勢要砍人，但是沒有真的
    砍，因為徐文政旁邊有人攔住他，後來徐文政手上的刀子有
    被被告那群人的其中一人搶走，刀子搶走之後，被告與徐文
    政才開始打起來，大約打了十分鐘，被告就拿安全帽打徐文
    政，從徐文政的背後打下去等語相符（本院卷第八十五頁反
    面、第八十六頁），復經本院勘驗案發現場錄影光碟，勘驗
    內容：被害人右手持刀（半圓形狀）朝被告方向前來，一名
    女子介於兩人中間拉住被告，該女子將被告半推出畫面外，
    被害人右手持刀，高舉出畫面外，丁○○伸出右手至被害人
    後方拉住被害人持刀之手，被害人脖子被丁○○從後以胳臂
    架住，被告伸出左手推被害人，被害人被拉回，回到畫面右
    方，此時右手已無持任何刀械，被告與被害人發生扭打，此
    時被害人右手已未持刀，被告與被害人發生衝突，被告高舉
    右手往被害人方向揮去，該名女子及余金龍從後制止，雙方
    發生扭打，被告往被害人處揮拳，安全帽從畫面上方掉落至
    地上，之後被告被推開，丁○○、余金龍及該女子從旁制止
    ，丁○○伸出左手將被告推到畫面左側，被告蹲到地上以右
    手撿起安全帽，被害人被丁○○及余金龍推往畫面後方，被
    告隨即右手持安全帽，衝向被害人並往被害人方向打下去，
    有勘驗筆錄一紙在卷足憑（本院卷第四九頁參照）。可認被
    害人雖持柴刀高舉作勢欲揮向被告，惟該柴刀於被害人高舉
    空中時已被他人所奪取，嗣後被告始與被害人發生扭打，而
    被告右手持安全帽毆擊被害人頭部時，被害人手中已無任何
    刀械器具，是自兩人互毆時起，已無從分別何方係屬不法之
    侵害，縱使被害人一開始持柴刀欲攻擊被告，卻被他人奪下
    後，被告始持安全帽反擊，故被告此時加以反擊之行為，依
    前揭實務見解，顯與刑法第二十三條規定正當防衛之要件不
    合，被告上開辯解，顯難採信。
  2.又被告一再辯稱：被害人及證人乙○○二人當天均各持柴刀
    一把云云，惟查，證人乙○○並未持刀一節，業據證人己○○於本院審理時結證屬實（本院卷第八五頁參照）。雖證人
    戊○○於本院證稱：我只看到一人拿刀，就是乙○○當天拿
    刀朝向我走來，我跟余金龍、徐政雄把乙○○的刀搶下來等
    語，丁○○則證稱：乙○○當天回到現場時，我一眼看到他
    手上有持刀，便上前勸阻，乙○○的刀被徐政雄搶下後，交
    給余金龍，我並沒有注意到還有別人拿刀等語，惟該二位證
    人所證述之內容，均與現場監視器錄影光碟內容不相符合，
    且證人丁○○對於監視錄影器光碟內容上所顯示其有於被害
    人持刀向被告方向揮砍時，自被害人身後檔下被害人之情，
    竟表示不知情等語（本院卷第九二頁參照），是證人戊○○
    、丁○○所證上開情節，顯與事實不符，尚難採信。另被告
    之選任辯護人雖提出被證五至被證八之監視錄影器光碟翻拍
    照片為證，然上開照片雖可見相片中之人疑似手上有持物品
    ，然並未能清晰辨別其所持之物品為何，從而，上開翻拍相
    片亦不足以對被告作為任何有利之認定。故被告所為上開辯
    解，應屬虛妄，顯不足採。
  (四)綜上所述，被告確實有如事實一所載傷害被害人致死之行為
    ，其所為上開辯解委無足取，本件事證已臻明確，被告之犯
    行洵堪認定，應依法論科。
二、論罪科刑之法律理由：
  (一)查被告甲○○傷害被害人徐文政致死之行為，核係犯刑法第
    二百七十七第二項前段之傷害致死罪。
  (二)爰審酌被告有麻醉藥品管制條例及毒品前科，有臺灣高等法
    院被告前案紀錄表可參，素行不佳，其僅與被害人因細故發
    生爭執，並進而互毆，持質地堅硬之安全帽用力毆擊被害人
    頭部，因而造成被害人不治死亡，被害人家屬遭逢天人永隔
    ，哀痛逾恆，所生危害至鉅且已無法回復，並衡酌被告犯罪
    後雖承認傷害犯行，惟仍飾詞諉稱係正當防衛，企圖卸責，
    暨其迄未與被害人家屬達成和解等一切情狀，量處如主文所
    示之刑。
  (二)又被告持以行兇之安全帽一只，為被告所有，供犯罪所用之
    物，業據證人余金龍於偵訊時結證在卷（臺北地檢署九十八
    年度偵字第一三一二四號卷第六十五頁），雖未扣案，但亦
    不能證明業已滅失，爰依刑法第三十八條第一項第二款、第
    三項之規定，由本院宣告沒收之。
據上論斷，應依刑事訴訟法第二百九十九條第一項前段，刑法第
二百七十七條第二項、第三十八條第一項第二款，判決如主文。
本案經檢察官孫沛琦到庭執行職務。
中    華    民    國    99    年    7     月    28    日
                  刑事第九庭審判長法  官  林怡秀
                                  法  官  張詩芸
                                  法  官  徐淑芬
上正本證明與原本無異。
如不服本判決應於收受送達後十日內向本院提出上訴書狀，並應
敘述具體理由；其未敘述上訴理由者，應於上訴期間屆滿後二十
日內向本院補提理由書（均須按他造當事人之人數附繕本）「切
勿逕送上級法院」。告訴人丙○○如對於本判決不服者，應具備
理由請求檢察官上訴，其上訴期間之計算係以檢察官收受判決正
本之日期為準。
                                  書記官  劉郅享
中    華    民    國    99    年    7     月    28    日
附錄本案論罪科刑法條全文
中華民國刑法第二百七十七條
傷害人之身體或健康者，處三年以下有期徒刑、拘役或一千元以
下罰金。
犯前項之罪因而致人於死者，處無期徒刑或七年以上有期徒刑；
致重傷者，處三年以上十年以下有期徒刑。

司法院資訊處製作；財團法人民間司法改革基金會備份。
